【裁判字號】    92,訴,577
【裁判日期】    950227
【裁判案由】    損害賠償
【裁判全文】
臺灣新竹地方法院民事判決               92年度訴字第577號
原      告  甲○○
訴訟代理人  陳祖德律師
複 代 理人  丙○○
被      告  乙○○○○○○○
訴訟代理人  彭火炎律師
            張玉琳律師
複 代 理人  彭亭燕律師
上列當事人間請求清償借款事件，本院於民國95年2月15日辯論
終結，判決如下：
    主  文
被告應給付原告新台幣壹拾玖萬陸仟參佰玖拾陸元，及自民國九
十二年九月二十日起至清償日止，按年息百分之五計算之利息。
原告其餘之訴駁回。
訴訟費用由被告負擔十分之一，餘由原告負擔。
本判決第一項得假執行。但被告如於假執行實施前以新台幣壹拾
玖萬陸仟參佰玖拾陸元或等值之金融機構可轉讓定期存單為原告
預供擔保，得免為假執行。
原告其餘假執行之聲請駁回。
    事實及理由
一、程序部分：
    按訴狀送達後，除有民事訴訟法第255條第1項第1款至第7款
    之情形，原告不得將原訴變更或追加他訴。本件原告於民國
    92年8月11日起訴主張兩造間就分割前坐落台東縣成功鎮○
    ○段小港小段480地號土地（面積三百五十平方公尺）訂有
    買賣契約，被告反悔後，經原告訴請被告移轉所有權登記，
    經臺灣台東地方法院以87年度訴字第206號民事判決原告勝
    訴，被告於上訴期間將前開土地辦理分割，分割出同小段48
    0-55，480-56，480- 66，480-67，480-146，480-173等多
    筆土地，而分割後之480地號土地面積為二百三十八平方公
    尺，並將分割後之480地號土地售予訴外人林梅美，嗣前述
    民事案件被告撤回上訴，原告勝訴確定，但被告就分割後之
    480地號土地，已屬有可歸責之事由致給付不能，爰依民法
    第226條第1項請求被告賠償原告新台幣（下同）二百萬元及
    自起訴狀繕本送達翌日（即92年9月20日）起至清償日止，
    按年息百分之五計算之利息。嗣於92年10月23日庭訊時，原
    告訴訟代理人仍表示：「原告只請求四八０地號二三八平方
    公尺給付不能之損害」（見同日言詞辯論筆錄）。後經本院
    於93年11月間委請現代地政不動產事務所汪也乃不動產估價
    師就分割後之480地號土地於88年間之價格進行估價鑑定，
    鑑定人並於94年7月10完成估價報告書，同月12日函覆本院
    。嗣原告於94年8月15日於準備書（二）狀表示：「‧‧（
    分割後）480-173地號為112平方公尺‧‧仍為被告名下，但
    由於該480-173地號土地狹窄面積甚少，無法建築房屋使用
    ，故對於原告而言已無任何利益，原告不再請求該筆土地之
    給付」，而依民法第226條請求全部損害賠償。次按民法第
    226條第2項為：「前項情形，給付一部不能者，若其他部分
    之履行，於債權人無利益時，債權人得拒絕該部之給付，請
    求全部不履行之損害賠償。」。是原告94年8月15日準備書
    （二）狀顯係對於原訟有所追加，被告亦已表示不同意追加
    ，而原訴係依民法第226條第1項僅請求分割後480地號土地
    給付不能之損害賠償，追加範圍則擴及分割後480-173地號
    土地部分，請求權基礎為民法第226條第2項，顯見二者請求
    之基礎事實並非同一，亦核無情事變更之情形，而原訴本院
    經過多次言詞辯論以及送請不動產估價師鑑定，歷時二年後
    原告方提出訴之追加，對於被告之防禦以及訴訟終結自有妨
    礙，參諸上揭規定，原告所為訴之追加，於法不合，不能准
    許。
二、原告主張：
（一）原告與被告於86年6月27日約定，被告就其所有坐落台東
      縣成功鎮○○段小港小段480地號土地（當時面積三百五
      十平方公尺），以五十萬元出售予原告，但被告事後反悔
      原告與被告於86年6月27日約定，被告就其所有坐落台東
      縣成功鎮○○段小港小段480地號土地（當時面積三百五
      十平方公尺），以五十萬元出售予原告，但被告事後反悔
      後，經原告訴請被告移轉所有權登記，經臺灣台東地方法
      院以87年度訴字第206號民事判決原告勝訴，被告於上訴
      期間將前開土地辦理分割，分割出同小段48 0-55，480-5
      6，480- 66，480-67，480-146，480-173等多筆土地，而
      分割後之480地號土地面積為二百三十八平方公尺，被告
      並將分割後之480地號土地售予訴外人林梅美，嗣前述民
      事案件被告撤回上訴，原告勝訴確定，但被告就分割後之
      480地號土地，已屬有可歸責之事由致給付不能，爰依民
      法第226條第1項請求被告賠償損害，為此聲明：
    (一)被告應給付原告二百萬元及自起訴狀繕本送達翌日（即92
      年9月20日）起至清償日止，按年息百分之五計算之利息
      。
    (二)願供擔保，請准宣告假執行。
（二）對被告抗辯之陳述：
    (一)否認兩造之買賣契約經合法解除。
    (二)對待給付之五十萬元固同意抵銷，但相關增值稅、契稅、
      印花稅部分不同意抵銷。
    (三)鑑定人汪也乃不動產估價師所作之價格鑑定結論無法認同
      ，訴外人林梅美於私下場合曾對原告之弟弟那莫赫逸幸表
      示至少要一百七十萬元其才同意將分割後之480地號土地
      賣回，認本件應再傳訊林梅美、那莫赫逸幸，以明480地
      號土地之價值。
三、被告則以：
（一）兩造於86年間之買賣契約因原告遲遲不願給付買賣價金及
      辦理所有權登記，被告以新竹英明街郵局第1010號存證信
      函催告原告履行契約，逾期未為即解除契約，嗣原告未於
      催告期限內履行，則買買契約已經合法解除。
（二）被告未曾收受原告分文價款，原告雖無法取得分割後480
      地號土地之所有權，但亦無何損害可言。縱有損害，按照
      一般交易慣例，若有交付訂金者，賣方違約則賠償買受人
      訂金一倍之數額。本件原告並未給付訂金予被告，參酌兩
      造之買賣契約價款為五十萬元，一成即五萬元為訂金，則
      原告因本件契約無法履行，至多僅能請求十萬元之損害賠
      償。
（三）被告將分割後之480地號土地以一百萬元出售予訴外人林
      梅美，並非一百五十萬元，但被告須負擔土地增值稅二十
      萬六千二百零二元、契稅二萬四千二百七十六元、印花稅
      四百零五元，而依兩造間之買賣契約，此揭稅捐費用均應
      由原告負擔。職是，若認為原告受有損害，上開原告應負
      擔稅捐費用連同原告尚未給付之買賣價金五十萬元，均應
      與原告請求之損害賠償抵銷。為此聲明：
    (一)原告之訴及假執行之聲請均駁回。
    (二)如受不利判決，被告願以現金或等值之之金融機構可轉讓
      定期存單供擔保，請准宣告免為假執行。
四、兩造不爭執之事實：
（一）原告先前起訴請求被告將分割前之台東縣成功鎮○○段小
      港小段480地號土地（面積三百五十平方公尺）之所有權
      移轉登記予原告，經臺灣台東地方法院以87訴字第206號
      判決在案，之後被告上訴但於臺灣高等法院花蓮分院撤回
      89上字第180號之上訴，業經本院調閱上開卷宗查核無訛
      。
（二）被告於88年間將分割前之480地號進行分割，分割出480-1
      73等地號土地，480地號面積成為238平方公尺，有分割後
      之480地號土地登記簿謄本一份在卷可稽。
（三）被告於88年6月間將分割後之480地號土地全部面積以買賣
      為原因移轉登記予訴外人林梅美，其餘分割出之土地目前
      仍登記被告為所有權人，為被告自承在卷，且有分割後之
      480地號土地登記簿謄本一份在卷可憑。
（四）本件就分割後之480地號土地，已委請現代地政不動產汪
      也乃不動產估價師鑑定後製作估價報告書，有估價報告書
      二份存卷可參。
（五）若兩造契約仍有效存在而被告主張抵銷如有理由，原告就
      五十萬元價金因為迄今尚未給付予被告，因此就五十萬元
      價金部分與所請求之損害賠償金額抵銷沒有意見（見本院
      95年2月15日調解程序筆錄）。
五、得心證之理由：
    本件爭點乃為：(一)兩造間之買賣契約是否已經合法解除？(二)
    前開估價報告書之價格結論是否可採？(三)若兩造契約仍有效
    存在，被告主張之抵銷金額有無理由？茲就爭點逐一說明如
    下：
（一）被告主張解除兩造間買賣契約一節，經查，已於臺灣台東
      地方法院87年度訴字第206號原告訴請土地所有權移轉登
      記案件中提出過此一抗辯，然臺灣台東地方法院審酌後認
      為履行期日應由原告指定，故契約並未合法解除，兩造之
      買賣契約仍有效存在，而為「被告於原告給付新台幣伍拾
      萬元同時應將坐落台東縣成功鎮○○段小港小段肆捌零地
      號土地（面積參佰伍拾平方公尺）所有權移轉登記與原告
      」之對待給付判決，經本院依職權調閱上述卷宗查核無訛
      。被告再於本件提出同一抗辯事由，自不足採，被告應負
      有如該判決所載之對待給付義務。然被告卻將分割後之48
      0地號土地出售並移轉登記予訴外人林梅美，致無法依該
      判決所載給付予原告，自屬有可歸責於被告之事由，原告
      依據民法第226條第1項前段請求給付不能之損害賠償，於
      法有據。
（二）按因可歸責於債務人之事由致給付不能者，債權雖仍存在
      ，但其內容已變為損害賠償請求權，不復以原定之給付為
      標的，此觀民法第226條第1項之規定自明，既係以損害賠
      償請求權代替原定之給付，如其給付為特定之標的物，則
      其損害額以該標的物應有之市價計算，應無不當（最高法
      院84年度台上字第469號判決參照）。查鑑定人汪也乃不
      動產估價師係經過兩造同意後，本院方請其就分割後482
      地號86、88年間之市價進行鑑定，而其所用之鑑定方法，
      參酌估價報告書所載，具有專業性，而無不當或違反經驗
      法則、推理法則之處，其所為之鑑定估價報告，自具有可
      信性。雖原告認為應再請訴外人林梅美、那莫赫逸幸作證
      ，因為林梅美表示必須一百七十萬元才同意賣回。惟查，
      那莫赫逸幸乃兩造之兄弟，但與被告交惡，而與原告之利
      害關係較為深切，已據原告陳述在卷，則其之證詞是否完
      全客觀公正，尚有可疑；而訴外人林梅美乃目前480地號
      土地之所有權人，並無證據佐證其具有土地鑑價方面之專
      業，而實務上若不願出售遂故意抬高售價，用以嚇退買方
      ，或有意低價成交以避免其他債權人之追償，均所在多有
      ，是分割後480地號土地之價值，實不宜憑相關人士之證
      詞作為認定基礎，本院認為前述鑑定估價報告書已經足夠
      ，毋庸再傳訊其他證人。其次，民法第226條第1項之損害
      賠償範圍，固然及於債權人所失之利益，然原告於本院95
      年2月15日言詞辯論時自承其購買480地號土地並無特別計
      畫要如何使用，留待過戶後再與其他兄弟商量如何利用，
      足認原告對買賣標的物並無預期可得之利益，則本件以48
      20地號之市價計算損害償額已堪明確。依據卷附鑑定人之
      估價報告書所示，分割後之480地號土地於88年間之評估
      價格為五十三萬六千三百九十六元，是此價格堪信即為原
      告如受給付時該標的物之市價，亦為原告因被告給付不能
      所受之損害額。
（三）被告雖舉前述金額主張就原告請求之損害賠償進行抵銷，
      就買賣價金部份，原告自承並未支付五十萬元，然此五十
      萬元價金係分割後之480地號土地以及480-173地號等其他
      分割出之土地、總面積三百五十平方公尺之買賣價款，目
      前除480地號土地外，其他分割出之土地尚為被告所有，
      並無給付不能情形，原告起訴亦表明僅就分割後之480地
      號土地、面積二百三十八平方公尺部份請求給付不能之損
      害，則買賣價金得抵銷之部分，應僅有三十四萬元（238/
      350x500000=340000，小數點下四捨五入），其餘尚非得
      以抵銷之範圍內。又被告雖列舉土地增值稅等稅捐費用二
      十餘萬元，但此揭稅捐費用係因履行原定給付時所產生，
      本件已因可歸責於被告之事由致給付不能，原告之債權雖
      仍存在，但內容變為損害賠償請求權，不復以原定之給付
      為標的，則此部分之稅捐費用，自不符合抵銷要件。從而
      ，經抵銷尚未支付之買賣價金三十四萬元後，被告得請求
      之損害賠償額為十九萬六千三百九十六元（000000-00000
      0=196396）。
（四）末按按給付無確定期限者，債務人於債權人得請求給付時
      ，經其催告而未為給付，自受催告時起，負遲延責任。其
      經債權人起訴，或依督促程序送達支付命令者，與催告同
      一之效力；遲延之債務，以支付金錢為標的者，債權人得
      請求依法定利率計算之利息；應付利息之債務，其利率未
      經約定，亦無法律可據者，週年利率為百分之五。民法第
      229條第2項、第233條第1項前段、第203條分別定有明文
      。本件原告請求損害賠償，以支付金錢為標的，無確定期
      限，又未約定利率，其請求自本件民事起訴狀繕本送達之
      翌日即92年9月20日起至清償之日止，按年息百分之五計
      算之利息，於法尚無不合，應予准許。
（五）從而，原告主張依民法第226條第1項，訴請被告給付十九
      萬六千三百九十六元，及自92年9月20日起至清償日止，
      按年息百分之五計算之利息，尚屬有據，應予准許，逾此
      部分之請求，即乏所據，應予駁回。
六、假執行之宣告：
    本件原告雖陳明願供擔保請准宣告假執行，惟本件係命給付
    之金額未逾五十萬元之判決，依民事訴訟法第389條第1項第
    5款之規定，應依職權宣告假執行，故原告勝訴部分假執行
    之聲請，應僅係促使法院職權之發動。至其敗訴部分，因訴
    之駁回而失所依據，應予駁回。另被告亦陳明願供擔保免為
    假執行，經核並無不合，爰酌定相當之金額准許之。
七、訴訟費用負擔之依據：民事訴訟法第79條。
中    華    民    國    95    年    2     月    27    日
                  民事第一庭    法  官  李珮瑜
以上正本係照原本作成。
如對本判決上訴，須於判決送達後20日內向本院提出上訴狀。
中    華    民    國    95    年    2     月    27    日
                                書記官  廖佳玲


司法院資訊處製作；財團法人民間司法改革基金會備份。
